【裁判字號】    98,簡上,1017
【裁判日期】    990107
【裁判案由】    違反臺灣地區與大陸地區人民關係條例
【裁判全文】
臺灣高雄地方法院刑事判決            98年度簡上字第1017號
上  訴  人
即  被  告  乙○○
                      樓18號.
上列上訴人因違反臺灣地區與大陸地區人民關係條例案件，不服
本院高雄簡易庭中華民國98年8 月3 日98年度審簡字第4195號第
一審判決（臺灣高雄地方法院檢察署檢察官聲請簡易處刑案號97
年度偵字第26306 號），提起上訴，本院管轄之第二審合議庭判
決如下：
    主  文
上訴駁回。
    事  實
一、陳茂糧係大陸地區男子（陳茂糧另經不起訴處分確定），有
    意以假結婚方式進入臺灣地區工作，透過已來臺不知情同鄉
    大陸地區女子丙○○引介（丙○○另經不起訴處分確定），
    由欲賺取仲介費用之乙○○尋得甲○○，勸誘喪夫育有2 女
    之甲○○（未經上訴，已判決確定）以假結婚方式使大陸地
    區男子來臺，可賺取人頭費用新臺幣（下同）12萬元以改善
    經濟狀況，甲○○明知大陸地區男子陳茂糧並無與之結婚真
    意，竟為圖得充當人頭配偶費用之利益，與乙○○共同基於
    使大陸地區人民非法進入臺灣地區之犯意聯絡，及與大陸地
    區人民陳茂糧共同基於明知不實事項使公務員登載不實及行
    使公務員登載不實公文書之犯意聯絡，由乙○○安排甲○○
    前往大陸地區，於民國89年9 月11日與陳茂糧在大陸地區福
    建省福州市公證處辦理公證結婚，甲○○婚後收取陳茂糧點
    交之12萬元人頭費用後，再將3 萬6,000 元仲介費用交給乙○○，嗣甲○○取得福建省福州市公證處核發之結婚公證書
    返臺後，於89年9 月25日持上開公證書及財團法人海峽交流
    基金會驗證證明書等文件，至高雄市左營區戶政事務所，填
    具結婚登記申請書，申請辦理結婚之戶籍登記，致不知情之
    承辦公務員，於職務上所掌之戶籍登記簿、戶籍謄本、戶口
    名簿等公文書上為不實之登載，並在所掌換發甲○○之國民
    身分證配偶欄為不實之登載，甲○○旋以陳茂糧為其配偶欲
    來臺探親為由，行使上開內容不實之戶籍謄本，向內政部警
    政署入出境管理局高雄市服務處（現已改制為內政部入出國
    及移民署高雄市服務站，下稱移民署高雄市服務站）申請核
    准陳茂糧入境臺灣，致入出境管理局於89年12月6 日核發陳
    茂糧中華民國臺灣地區旅行證，准其入境臺灣，足以生損害
    於戶政機關對戶籍及身分管理之正確性。陳茂糧於90年1 月
    12 日 以探親名義非法自高雄小港機場入境臺灣，與甲○○
    同住高雄市○○區○○路住處10多天後，隻身北上從事資源
    回收工作。嗣於97年4 月21日，在高雄市○○區○○路與七
    賢路口，為警發現陳茂糧形跡可疑，盤查後查得陳茂糧已逾
    出境效期90年7 月12日，循線查悉上情。
二、案經高雄市政府警察局苓雅分局移送臺灣高雄地方法院檢察
    署檢察官偵查起訴。
    理  由
一、按被告以外之人於審判外之言詞或書面陳述，除法律有規定
    者外，不得作為證據；又被告以外之人於審判外之陳述，雖
    不符第159 條之1 至第159 條之4 之規定，但經當事人於審
    判程序同意作為證據，法院審酌該言詞陳述或書面陳述作成
    時之情況，認為適當者，亦得為證據；當事人、代理人或辯
    護人於法院調查證據時，知有第159 條第1 項不得為證據之
    情形，而未於言詞辯論終結前聲明異議者，視為有前項之同
    意，刑事訴訟法第159 條第1 項、第159 條之5 規定甚明。
    經查，本判決後開所引用之各該被告以外之人於審判外之陳
    述（包括書面陳述），雖屬傳聞證據，惟業經上訴人即被告
    乙○○及檢察官於審理期日時均表示無意見而不予爭執，且
    迄至言詞辯論終結前亦均未聲明異議，本院審酌上開證據資
    料製作時之情況，尚查無違法不當之瑕疵，亦認為以之作為
    證據應屬適當，故揆諸前開法律規定與說明，爰逕依刑事訴
    訟法第159 條之5 規定，認前揭證據資料均例外有證據能力
    。
二、訊據上訴人即被告乙○○（下稱被告）固坦承有帶同案被告
    甲○○至大陸地區，但矢口否認有何使大陸地區人非法進入
    臺灣地區犯行，辯稱：伊不知道甲○○與陳茂糧結婚，也不
    認識陳茂糧，更沒有拿甲○○的錢云云，經查：
   1、同案被告甲○○於上開時地經由他人介紹，與同案被告陳
      茂糧在大陸地區福建省福州市公證處辦理結婚登記，取得
      該公證處所發給之結婚公證書後，於89年9 月25日持上開
      公證書及財團法人海峽交流基金會驗證證明書等文件，至
      高雄市左營區戶政事務所，填具結婚登記申請書，申請辦
      理結婚之戶籍登記，旋再以同案被告陳茂糧為其配偶欲來
      臺探親為由，行使上開戶籍謄本，向移民署高雄市服務站
      申請核准陳茂糧入境臺灣，移民署並於89年12月6 日予以
      核准。嗣同案被告陳茂糧即於90年1 月12日以探親名義自
      高雄小港機場入境臺灣等情，業據同案被告甲○○、陳茂
      糧於警詢、偵查中供述詳實，且有中華人民共和國福州市
      民政局結婚證明書、中華人民共和國福建省福州市公證處
      公證書、同案被告陳茂糧大陸地區人民明細資料報表、同
      案被告陳茂糧大陸地區人民資訊管理系統基本資料查詢、
      財團法人海峽交流基金會89年9 月11日（八九）南核字第
      04580 號證明書、結婚登記申請書存卷可考（見警卷第17
      -18 、30-32 頁）；另被告與同案被告甲○○有於89年8
      月3 日搭乘同一班（GE361 號）飛機前往大陸地區福建省
      福州市等情，亦有卷附法務部入出境資訊連結作業電腦列
      印資料為憑（見本院卷第39-4 0頁），是上揭事實，均堪
      認定。
   2、證人即同案被告甲○○於警詢時證稱：去大陸地區的手續
      都是被告幫其處理的。係其到大陸地區2 天後，被告直接
      將陳茂糧帶到福州與其認識，一個多禮拜後其就與陳茂糧
      結婚。被告直接跟其說來臺灣後陳茂糧1 個月要給其5000
      元。被告在大陸地區有說其與陳茂糧結婚，辦過來就給其
      11、12萬的人頭費，被告亦有跟其要3 萬6000元。其結婚
      後，陳茂糧有給其12萬，其也有給被告佣金3 萬6000元，
      是在大陸地區現算的。陳茂糧也有說一個月要給其5000元
      ，但陳茂糧跑掉了，其沒拿到錢等語明確，有證人甲○○
      之警詢筆錄在卷可稽（見警卷第5-8 頁），並經本院勘驗
      該次警詢錄音帶內容無誤，此亦有本院勘驗報告附於本院
      卷第72-77 頁為憑；又其於偵查中稱：是被告介紹陳茂糧
      與其認識，被告說其帶2 個小孩生活困苦，所以要幫其介
      紹一位大陸男子，其去大陸，被告才帶其去認識陳茂糧等
      語（見偵卷第7 、39頁）；另其於審理中同稱：其朋友美
      香姐介紹乙○○給其認識，被告有聽到其有困境帶二個小
      孩子，又剛好需要一筆貸款費用，乙○○說有一個門路要
      其考慮看看，他就從中介紹可以賺一筆錢。其說需要十幾
      萬，也半年沒有繳款了，他說幫其介紹去大陸結婚好不好
      。是被告於其到大陸福建第二天介紹其認識陳茂糧的。當
      時與陳茂糧結婚時，有約定陳茂糧給其12萬元，之後每月
      給5000元，陳茂糧也有給其12萬元等語（見本院卷第55-5
      8 頁）；再證人丙○○於警詢、偵查及審理時均證稱：伊
      先生開海產店，有一位客人即被告到伊店中吃海產，伊和
      被告聊天時，被告有說有臺灣女子甲○○要嫁給大陸人士
      ，伊也有說陳茂糧想過來臺灣，伊就託被告幫陳茂糧找臺
      灣女子，由被告自行與陳茂糧聯絡等語（見警卷第10頁、
      偵卷第20頁、本院卷第67頁）；另輔以被告於審理時亦自
      承：伊朋友也要找個老伴，所以伊問甲○○說介紹給她認
      識好不好，後來她說好，伊就帶她到大陸去找伊的朋友等
      語（見本院卷第19頁），互核上開證人甲○○、丙○○及
      被告所述，堪認證人甲○○至大陸地區與同案被告陳茂糧
      結婚確係由被告所介紹，且被告有向證人甲○○收取3 萬
      6000元佣金。
   3、證人甲○○於警詢時，對於同案被告陳茂糧來臺後與其同
      住之情況，其竟回稱：「（警：住多久? ）答：二個多禮
      拜，阿二個月..怎麼二個多禮拜。（警：有那麼久嗎? 是
      記性不好還是妳隨便說，阿? ）答：我好像記不太得。（
      警：不過他說住10幾天而已欸，住到二個月? ）答：有10
      幾天? （警：嘿阿。和妳住多久啦? 當然妳要說多久，我
      就給妳寫多久。住多久? ）答：你那裡不是寫10幾天。（
      警：他說的是他說的，妳說的是妳說的阿，對不對? ）答
      ：寫我忘記了這樣，我不知道。（警：沒住幾天啦齁? 對
      嗎，有沒有住一陣子阿? 阿? ）答：我忘記了不用寫了。
      （警：嗯? 妳不是說..。）答：住一陣子就好了。」等語
      （見上開勘驗報告，本院卷第75頁反面至76頁），倘證人
      甲○○確與同案被告係真結婚，怎會對於同案被告陳茂糧
      來臺後與之共同生活之情況如此不確定，甚至證人甲○○
      於本院審理時猶證稱：陳茂糧到臺10幾天後即失蹤，半年
      之後有與其聯絡，之後又失蹤，每半年與其聯絡一次，之
      後又失蹤，其不知怎麼回事。其沒有辦法主動聯絡到陳茂
      糧，有他的電話，但是不通等語甚明（見本院卷第57、61
      頁），若證人甲○○與陳茂糧間確有結婚之意思，同案被
      告陳茂糧豈會北上臺北後，即與證人甲○○失去聯繫，僅
      能由同案被告陳茂糧單方不定時與證人甲○○聯絡，而夫
      妻同居並共同生活，是夫妻經營婚姻生活之重要一環，縱
      因工作分開，亦絕無如同案被告甲○○與陳茂糧之互動模
      式，實難認與一般夫妻婚後生活相符。
   4、此外，證人甲○○迭於警詢及偵查中均稱：陳茂糧與其結
      婚，在中國及臺灣均無宴客等語（見偵卷第8 頁及上開勘
      驗報告，本院卷第77頁）：同案被告陳茂糧於警詢時亦稱
      ：與甲○○結婚無辦喜宴請親朋好友及拍攝婚紗等語明確
      （見警卷第3 頁），而結婚係終身大事，雙方同意後，雙
      方自會通知親友，且依民間慣例，雙方會宴請賓客以示慶
      祝，據此，可知證人甲○○與陳茂糧結婚之過程，就其2
      人所述，當與常情不合。
   5、至於證人甲○○於審理中更異前詞稱：其和陳茂糧是真結
      婚，其沒有於警詢時說其去大陸時，被告有向其收取3 萬
      6000元介紹費用，這是陳茂糧所述，非其所述。應是警詢
      筆錄記載錯誤，其不知3 萬6000元從何而來。陳茂糧所給
      12萬元為生活費。在大陸結婚有介紹陳茂糧的親戚給其認
      識等語（見本院卷第57-58 頁）。然查，其所為之證述，
      已與其於警詢中之供述不一致，再者，證人甲○○於警詢
      時之陳述較接近案發時點，且警詢筆錄之製作係經警方以
      一問一答方式詢問，並未施加強暴脅迫，有上開勘驗報告
      可證，復該次警詢筆錄亦經其確認無疑始簽名蓋印，足見
      其警詢之陳述確出於任意陳述，憑信性甚高，佐以證人甲○○與被告無何仇恨，倘證人甲○○確非與陳茂糧假結婚
      ，當無須於警詢時為上開令己不利之供述，不僅無端連累
      被告，更陷己於受刑事處罰之風險。況若非確有假結婚一
      事，證人甲○○何能將本件犯行經過供述如此詳明？遑論
      同案被告陳茂糧已於警詢時供稱：來臺灣真正目的是想來
      臺灣賺錢，臺灣生活比較好等語詳實（見警卷第4 頁），
      可見同案被告陳茂糧根本無與證人甲○○結婚之真意。而
      縱證人甲○○於當時確有與陳茂糧結婚之意，但陳茂糧無
      此意思，仍難謂其2 人間之婚姻為真正，足認證人甲○○
      上開事後翻異之詞，無非意圖卸責與袒護被告，洵無可採
      。
   6、據上種種，足徵證人甲○○與同案被告陳茂糧並無結婚之
      真意，應為假結婚無疑。
   7、被告雖執未收取證人甲○○3 萬6000元及不知甲○○與陳
      茂糧結婚一事云云上訴。惟查，被告於偵查中先辯稱不認
      識證人甲○○、陳茂糧、丙○○等人（見偵卷第30頁），
      嗣經一審判決後，改以上詞置辯，而不再爭執渠不認識證
      人甲○○、陳茂糧、丙○○等情，渠前後辯稱不一，已難
      遽信。況本院前已論述確由被告介紹陳茂糧與甲○○相識
      乙節，有前述證人甲○○、陳茂糧、丙○○等人之證述為
      徵，益見被告所辯，顯與事實不符，應無可採。從而，本
      件事證明確，被告犯行堪以認定，應依法論科。
三、按行為後法律有變更者，適用行為時之法律。但行為後之法
    律有利於行為人者，適用最有利於行為人之法律，刑法第2
    條第1 項定有明文（刑法第2 條係規範行為後法律變更所生
    新舊法律比較適用之準據法，是刑法第2 條本身雖經修正，
    但該條文既屬適用法律之準據法，本身尚無比較新舊法之問
    題，應逕適用裁判時之刑法第2 條規定以決定適用之刑罰法
    律）。又比較時應就罪刑有關之共犯、未遂犯、想像競合犯
    、牽連犯、連續犯、結合犯，以及累犯加重、自首減輕暨其
    他法定加減（如身分加減）與加減例等一切規定，綜其全部
    罪刑之結果而為比較（最高法院95年第8 次刑事庭會議決議
    參照）。查被告行為後，刑法業於94年2 月2 日修正公布，
    並自95年7 月1 日起施行，茲就修正前後比較分述如下：
   1、共同正犯部分：修正前刑法第28條原規定：「二人以上共
      同『實施』犯罪之行為者，皆為共同正犯」。被告行為後
      該條修正為：「二人以上共同『實行』犯罪之行為者，皆
      為共同正犯」。將舊法之「實施」修正為「實行」。原「
      實施」之概念，包含陰謀、預備、著手及實行等階段之行
      為，修正後僅共同實行犯罪行為始成立共同正犯。是現行
      刑法共同正犯之範圍已有限縮，排除陰謀犯、預備犯之共
      同正犯，則就共同正犯之範圍既因此而有變動，自屬犯罪
      後法律有變更，而非僅屬純文字修正，應有新舊法比較適
      用之問題，且倘比較結果並無有利或不利之情形，即應依
      刑法第2 條第1 項前段之規定，適用行為時之法律，方為
      適法。本件被告、甲○○係基於共同犯罪之意思而參與犯
      罪構成要件行為，不論依現行刑法、修正前刑法，均為共
      同正犯，比較結果並無有利或不利之情形。
   2、罰金刑部分：修正後刑法第33條第5 款規定「罰金：新臺
      幣1,000 元以上，以百元計算之」，與修正前刑法第33條
      第5 款規定「罰金：1 元以上」不同。比較新舊法結果，
      關於法定刑罰金部分以修正前刑法較有利於被告。
   3、綜上比較結果，因現行刑法之規定並未較有利於被告，依
      現行刑法第2 條第1 項前段之規定，應適用修正前刑法規
      定予以論罪科刑。
四、論罪科刑：
   1、按臺灣地區與大陸地區人民關係條例第79條第1 項對於違
      反同條例第15條第1 款所定不得使大陸地區人民非法進入
      臺灣地區之處罰，旨在防止大陸地區人民非法進入臺灣地
      區，以維護臺灣地區之安全與安定；所稱「非法」，自應
      從實質上之合法性予以判斷，凡評價上違反法秩序之方法
      ，均屬「非法」。參照行政程序法第119 條第1 款、第2
      款規定，受益人以詐欺、脅迫或賄賂方法，使行政機關作
      成行政處分者；或對重要事項提供不正確資料或為不完全
      陳述，致使行政機關依該資料或陳述而作成行政處分者，
      其信賴不值得保護。故在大陸地區通謀虛偽結婚，以不實
      之結婚證明辦理相關戶籍登記、入境等手續，憑以進入臺
      灣地區，其所持之入境許可文件雖係入出境主管機關所核
      發，形式上為合法，但因以虛偽方法而取得，即不具實質
      上之合法性，仍屬非法進入臺灣地區，最高法院94年度臺
      上字第1064號判決意旨參照。
   2、核被告所為係犯92年10月29日修正前臺灣地區與大陸地區
      人民關係條例第79條第1 項使大陸地區人民非法進入臺灣
      地區罪。被告與甲○○間，有犯意聯絡及行為分擔，為共
      同正犯。又本件被告之犯罪時間係於96年4 月24日以前，
      應依中華民國九十六年罪犯減刑條例之規定，減輕其宣告
      刑2 分之1 。
   3、原審認被告罪證明確，因而援引依刑事訴訟法第449 條第
      1 項前段、第454 條第2 項，92年10月29日修正前臺灣地
      區與大陸地區人民關係條例第79條第1 項、第15條第1 款
      ，刑法第11條前段、第2 條第1 項、第28條、第41條第1
      項前段（修正前），中華民國九十六年罪犯減刑條例第2
      條第1 項第3 款、第7 條（原審贅引中華民國九十六年罪
      犯減刑條例第9 條，應予刪除），廢止前罰金罰鍰提高標
      準條例第2 條第1 項之規定，量處被告有期徒刑3 月，減
      為有期徒刑1 月又15日，如易科罰金，以新臺幣900 元即
      銀元300 元折算壹日，經核認事用法，均無不合，量刑亦
      稱妥適，被告上訴意旨所辯為無理由，要無可採已如前述
      ，爰依法予以駁回。
據上論斷，應依刑事訴訟法第455 條之1 第1 項、第3 項、第36
8 條，判決如主文。
本案經檢察官鄧怡君到庭執行職務。
中    華    民    國    99    年    1     月    7     日
              刑事第十七庭  審判長法  官  陳建和
                                  法  官  陳君杰
                                  法  官  余銘軒
以上正本證明與原本無異。
不得上訴。
中    華    民    國    99    年    1     月    7     日
                                  書記官  陳仙宜
附錄論罪科刑法條
92年10月29日修正前臺灣地區與大陸地區人民關係條例
第15條第1 款
左列行為不得為之：
一、使大陸地區人民非法進入臺灣地區。
第79條第1項
違反第15條第1 款規定者，處5 年以下有期徒刑、拘役或科或併
科新臺幣50萬元以下罰金。


司法院資訊處製作；財團法人民間司法改革基金會備份。
